【裁判字號】    91,訴,2199
【裁判日期】    920416
【裁判案由】    營利事業所得稅
【裁判全文】
臺北高等行政法院判決                            九十一年度訴字第二一九九號
                              .
    原      告  國泰人壽保險股份有限公司
    代  表  人  甲○○
    訴訟代理人  丁○○
                乙○○
    被      告  財政部台北市國稅局
    代  表  人  張盛和（局長）
    訴訟代理人  丙○○
右當事人間因營利事業所得稅事件，原告不服財政部中華民國九十一年五月三日台財
訴字第０九一００００八六六號訴願決定，提起行政訴訟。本院判決如左：
    主    文
訴願決定及原處分（復查決定）均撤銷。
訴訟費用由被告負擔。
    事    實
一、事實概要：原告八十三年度營利事業所得稅結算申報，原列報尚未抵繳之扣繳稅
    款新台幣（下同）六九五、九七０、九一０元，被告初查依原告編制之八十三年
    債券領息一覽表之「預扣稅款」欄金額五二、八八０、四０三元，認屬原告債券
    交易前手利息所得之扣繳稅款。乃否准認列，轉列為原告購進債券之成本（出售
    公債損益於帳外調減），核定尚未抵繳之扣繳稅額為六四三、０九０、五０七元
    。原告不服，申經復查結果，獲准追認尚未抵繳之扣繳稅額四四、二二０、七三
    ０元，變更核定尚未抵繳之扣繳稅額為六八七、三一一、二三七元。原告不服，
    ，提起訴願，亦遭決定駁回，乃向本院提起行政訴訟。
二、兩造聲明：
  (一)原告聲明：
    1.訴願決定、原處分均撤銷。
    2.訴訟費用由被告負擔。
  (二)被告聲明：
    1.駁回原告之訴。
    2.訴訟費用由原告負擔。
三、兩造爭點：原告前手債券利息扣繳稅款是否可抵減原告該年度之應納稅額？
  (一)原告主張之理由：
    1.按「納稅義務人應於每年二月二十日起至三月底止，填具結算申報書，向該管
      稽徵機關，申報其上一年度內構成綜合所得總額或營利事業收入總額之項目及
      數額，以及有關減免、扣除之事實，並應依其全年應納稅額減除暫繳稅額及尚
      未抵繳之扣繳稅額，計算其應納之結算稅額，於申報前自行繳納。但短期票券
      利息所得之扣繳稅款不得減除。」，為行為時所得稅法第七十一條第一項所明
      定。另「本債票無論曾否轉讓，均應由付息機構，以付息時之持票人為納稅義
      務人（記名式者為最後記名之人）就全部利息一次扣繳所得稅；並根據持票人
      之身分證明，依法填報扣繳憑單。納稅義務人為中華民國居住之個人或營利事
      業者，應將該項利息所得，依法合併當年度所得申報所得稅。」，亦經財政部
      六十四年九月四日台財稅第三六四四０號函（以下簡稱六十四年函釋）所釋示
      。是法無明文規定或限制者，納稅人依所得稅法第七十一條第一項規定及財政
      部六十四年函釋，按扣繳憑單之扣繳稅額抵繳結算應納之稅額，並無違誤。
    2.次按依實質課稅原則，系爭前手利息收入既非屬原告之所得，被告不應因稽徵
      作業之便，而不論債券曾否轉讓，均責由債券付息機構（扣繳義務人），以付
      息時之持票人為納稅義務人，就全部利息一次扣繳所得稅，而由原告負擔不屬
      原告之額外稅賦。是財政部六十四年函釋，顯屬不當。
    3.又按財政部六十四年函釋課以非屬原告應負擔之稅賦於前，被告復否准以之抵
      繳應納稅額或申請退稅，無異二度侵害原告之權益。
    4.再按依租稅法律主義，人民僅依法律之規定負納稅義務，財政部六十四年函釋
      ，不僅無稅法法源依據，亦與租稅法律主義及租稅原則有違。綜上所述，被告
      所為處分，顯有違誤。
  (二)被告答辯之理由：
    1.按「納稅義務人應於每年二月二十日起至三月底止，填具結算申報書，向該管
      稽徵機關，申報其上一年度內構成綜合所得總額或營利事業收入總額之項目及
      數額，以及有關減免、扣除之事實，並應依其全年應納稅額減除暫繳稅額及尚
      未抵繳之扣繳稅額，計算其應納之結算稅額，於申報前自行繳納。但短期票券
      利息所得之扣繳稅款不得減除。」，行為時所得稅法第七十一條第一項定有明
      文。另「本債票無論曾否轉讓，均應由付息機構，以付息時之持票人為納稅義
      務人（記名式者為最後記名之人）就全部利息一次扣繳所得稅；並根據持票人
      之身分證明，依法填報扣繳憑單。納稅義務人為中華民國居住之個人或營利事
      業者，應將該項利息所得，依法合併當年度所得申報所得稅。」、「營利事業
      或個人買賣國內發行之公債、公司債及金融債頭，買受人若為營利事業，可由
      該事業按債券持有期間，依債券之面值及利率計算『利息收入』，如其係於兩
      付息日間購入債券並於取息前出售者，則以售價減除其購進該債券之價格及依
      上述算之利算之利息收入後之餘額作為其證券交易損益。買受人若為個人，因
      個人一般多未設帳，應一律以其兌領之利息金額併入其當期綜合所得稅課徵。
      」，分別為財政部六十四年函釋及七十五年七月十六日台財稅第七五四一四一
      六號函所釋示。
    2.原告本年度營利事業所得稅結算申報，列報尚未抵繳扣繳稅額為六九五、九七
      ０、九一０元。被告原查依原告編製之八十三年債券領息一覽表之「預扣稅款
      」欄金額五二、八八０、四０三元，認屬原告債券交易前手之利息收入之扣繳
      稅款，依所得稅法第八十九條第一項第二款後段規定，認該利息收入之納稅義
      務人應為取得所得者，非屬原告之所得，乃予以核減，核定其尚未抵繳扣繳稅
      額為六四三、０九０、五０七元。原告復查時說明，其所編製八十三年債券領
      息一覽表之「本期付息」、「預扣稅款」及「給付淨額」三欄位係指該債券利
      息扣繳憑單中之「給付總額」、「扣繳稅額」及「給付淨額」，經核其主張尚
      無不符，變更核定原告本期屬前手之利息收入應為六五、四０三、二四七元，
      按一０％扣繳率核算其扣繳稅款應為六、五四０、三二四元。惟查原告本期提
      出尚未抵繳營利事業所得稅之扣繳憑單總數中，尚包含已抵繳八十三年度暫繳
      稅款之盈餘扣繳稅額二、一一九、三四九元，乃追認其尚未抵繳扣繳稅額四四
      、二二０、七三０元，核定原告本期尚未抵繳之扣繳稅額總數為六八七、三一
      一、二三七元。
    3.次按所得稅法第七十一條及第九十九條雖分別規定：納稅義務人得以暫繳及扣
      繳稅款抵繳結算申報之應納稅額，及憑扣繳憑單抵繳稅款，惟亦限定應以自行
      繳納之稅款始有其適用。又前揭財政部函釋規定營利事業買賣債券，可按持有
      期間列報利息收入，惟原告於兩付息日間購買債券，因於利息兌領日兌領之利
      息中，涵蓋有其前手之利息及系爭扣繳稅款，既該項所得及系爭扣繳稅款非屬
      原告所有，縱扣繳憑單為原告之名義，亦非扣繳稅款之實際納稅義務人，自不
      得以全期扣繳稅款抵繳應納稅額或申請退稅。至原告買入債券時負擔暫繳系爭
      前手息部分所代扣繳之稅款，依所得稅法第四十五條規定，資產之實際成本，
      指取得價格，包括取得之代價及因取得並為適於營業上使用而支付之一切必要
      費用，系爭前手息扣繳稅額一四、六八九、五六九元，應同額轉入原告購入債
      券成本，因目前證券交易所得稅停徵，課稅所得仍為七六七、九六二、００四
      元。故原告買回債券之全部購買價格為取得債券之成本，不得謂取得成本之一
      部分係得扣抵應納稅額之扣繳稅款，且債券之前手持有人既為實際利息所得者
      ，因該項所得而發生之扣繳及納稅義務，依實質課稅原則，自應同屬於實際所
      得之人。況公法上之租稅扣抵權，非得以私經濟交易而移轉，是被告原處分並
      無不當。
    4.又按財政部六十二年十一月十九日台財稅第三八六一九號函釋示，債券交易應
      採分段課稅，即認定買賣債券前手取得者為利息所得，且應申報課稅。至財政
      部六十四年函釋規定，債券買賣付息機構應以付息時之持票人為納稅義務人，
      就全部領取之利息一次扣繳所得稅款，兌領者不論為個人或營利事業，均應就
      該項兌領之利息全額申報為其當年度所得。變更之理由，係因債券交易頻繁，
      作業無法負荷，且增加人力成本，票券商公會乃建議修改扣繳作業之方式。財
      政部之所以採納票券商公會建議，係為簡政便民所採之權宜措施，並非「個人
      債券持有人」賣出債券所取得之利息所得不必扣繳，亦非不必申報納稅，併此
      敘明。綜上所述，原告之訴，應無理由。
    理      由
一、本件原告八十三年度營利事業所得稅結算申報，原列報尚未抵繳之扣繳稅額六九
    五、九七０、九一０元，被告初查結果，以其中前手債券利息扣繳稅款五二、八
    八０、四０三元為前手所有，非屬原告所得之扣繳稅款，乃否准抵減，原告不服
    ，申經復查結果，獲准追認尚未抵繳之扣繳稅額四四、二二０、七三０元，變更
    核定尚未抵繳之扣繳稅額為六八七、三一一、二三七元，有原告八十三年度營利
    事業所得稅結算申報書等附於原處分卷可稽。惟查：
  1.第以租稅法所重視者，應為足以表徵納稅能力之經濟事實，而非其外觀之法律行
    為，故在解釋適用稅法時，所應根據者為經濟事實，不僅止於形式上之公平，應
    就實質上經濟利益之享受者予以課稅，始符實質課稅及公平課稅之原則。查系爭
    債券附條件買回之交易，原告形式上出售債券予客戶，並不考慮該債券之票面利
    息及市價，僅協議於一段期間以約定利率（非票面利率）計算之本利和，向客戶
    買回債券；而「債券實體」則交由賣方特約之金融機構代為保管，由該金融機構
    出具「債券存摺」辦理交割。在法律形式上，雖與一般買（賣）斷交易相同，唯
    一差異在於另有「買回」之約定，此有被告提出之證券交易範例、債券附條件買
    賣總契約、債券存摺等件影本附卷足憑。然就經濟事實而言，判斷系爭債券附條
    件買回交易為「融資」或「買賣」行為，應依其交易實質為準，不得拘泥於書面
    契約所用之辭句。凡投資債券之買賣雙方，其與債券本身有關之報酬與風險，諸
    如債券票面利息之歸屬，利率波動之風險等，倘未發生由賣方移轉於買方之效果
    ，則不生「買賣」之實質，而係以債券作為擔保之「融資」行為；即買方融資予
    賣方，賣方則支付融資利息予買方（中華民國會計研究發展基金會八十年十月二
    十九日（八○）基秘字第一四四號函參照）。本件原告從事系爭債券附條件買回
    交易，如前所述，債券之報酬與風險並未移轉於買方，其經濟事實為「融資」行
    為。則原告所得除按債券票面利率計算持有期間之利息收入外，如有因融資交易
    所賺取票面利率與約定利率間之利息差額，即應核實認列利息所得，予以課稅。
    被告所舉財政部七十五年七月十六日台財稅第七五四一四一六號函釋，既謂：「
    營利事業或個人『買賣』國內發行之公債、公司債及金融債券，買受人若為營利
    事業，可由該事業按債券持有期間，依債券之面值及利率計算『利息收入』，．
    ．．。」，係就債券單純買賣而為立論。對於系爭債券附條件買回交易，其具融
    資性質者，應無適用之餘地。本件原處分囿於上開函釋，僅就原告持有債券期間
    之利息收入核定所得，對於原告上述實質上之所得未予究明，尚非符合實質課稅
    原則之本旨。
  2.按「憲法第十九條規定人民有依法律納稅之義務，固係指人民有依據法律所定之
    納稅主體、稅目、稅率、納稅方法及納稅期間等項而負納稅義務之意，然課人民
    以繳納租稅之法律，於適用時，該法律所定之事項若權利義務相關連者，本於法
    律適用之整體性及權利義務之平衡性，當不得任意割裂適用。」，業經司法院大
    法官會議釋字第三八五號解釋在案。又「納稅義務人有左列各類所得者，應由扣
    繳義務人於給付時，依規定之扣繳率或扣繳辦法，扣取稅款，並依第九十二條規
    定繳納之︰一、．．．二、機關、團體、事業或執行業務者所給付之薪資、利息
    、．．．。」，為行為時所得稅法第八十八條所明定。故利息所得者，應由扣繳
    義務人於給付時，扣取稅款，並將所扣稅款向國庫繳納；又依同法第七十一條第
    一項前段、第九十九條及第一百條之規定，扣繳稅款於結算申報時當可用以抵繳
    應納稅額；此為義務與權利相互關連之規定，不容割裂適用。另財政部六十四年
    九月四日台財稅第三六四四○號函釋：「主旨：中央政府建設公債甲種債票之利
    息，應由付息機構於付息時，按照所得稅法第八十八條、第八十九條、第九十二
    條及各類所得扣繳率表等規定，扣繳利息所得稅款，並以付息時債票持有人為納
    稅義務人，向稽徵機關填報扣繳憑單，並依同法第九十四條規定，將扣繳憑單填
    送納稅義務人。說明：二、本債票無論曾否轉讓，均應由付息機構，以付息時之
    持票人為納稅義務人（記名式者為最後記名之人）就全部利息一次扣繳所得稅；
    並根據持票人之身分證明，依法填報扣繳憑單。納稅義務人為中華民國居住之個
    人或營利事業，應將該項利息所得，依法合併當年度所得申報所得稅。」。本件
    原告為系爭債券付息時之持票人，因上開財政部六十四年九月四日台財稅第三六
    四四○號函釋，遭強制課以系爭全部利息扣繳稅款之義務，既依法律之形式；而
    於結算申報時，被告竟主張原告雖被扣繳系爭稅款但非實際納稅義務人，否准扣
    繳稅款抵繳應納稅額之權利，反採經濟之事實。對於同一系爭所得，權利義務相
    關連之事項，而為不同認定，並均以不利於原告者為其準據，顯然割裂適用法律
    ，揆之前開司法院第三八五號解釋及說明，即有可議。
  3.又按「涉及租稅事項之法律，其解釋應本於租稅法律主義之精神，依各該法律之
    立法目的，衡酌經濟上之意義及實質課稅之公平原則為之。」，復經司法院大法
    官會議釋字第四二○號解釋在案。上開解釋固然肯定實質課稅原則在稅法之適用
    ，但亦闡明在適用上仍應嚴守租稅法律主義。又「納稅義務人應於每年二月二十
    日起至三月底止，填具結算申報書，向該管稽徵機關，申報其上一年度內構成綜
    合所得總額或營利事業收入總額之項目及數額，以及有關減免、扣除之事實，並
    應依其全年應納稅額減除暫繳稅額、尚未抵繳之扣繳稅額及可扣抵稅額，計算其
    應納之結算稅額，於申報前自行繳納。但短期票券利息所得之扣繳稅款，不得減
    除。」，為行為時所得稅法第七十一條第一項所明定（現行法於同條項但書增列
    ：「營利事業獲配股利總額或盈餘總額所含之可扣抵稅額」，不得減除）。故扣
    繳之稅款，除所得稅法第七十一條第一項但書所列舉或法律別有規定者外，可於
    結算申報時，抵繳應納稅額。是則本於租稅法律主義之精神，扣繳稅款既為公法
    上明定納稅義務人之租稅抵稅權，除法律別有規定外，自不得以實質課稅為由，
    否准納稅義務人抵繳應納稅額。本件原告從事系爭債券附條件買回之交易，為付
    息時之債票持有人，依前開財政部六十四年九月四日台財稅第三六四四○號函謂
    ：「．．．應由付息機構於付息時，按照所得稅法第八十八條、第八十九條、第
    九十二條．．．扣繳利息所得稅款，並以付息時債票持有人為『納稅義務人』」
    ，既已肯認原告為所得稅法第八十八條規定之納稅義務人，即非營利事業所得稅
    查核準則第九十條第三款所指「扣繳他人之所得稅款」者。況所得稅法又無除外
    規定，自應可用以抵繳應納稅款；乃被告以實質課稅為由，否定原告為實際納稅
    義務人，進而否准其租稅抵稅權，顯然添加法律所無之限制，違反租稅法律主義
    ，自非適法。
    綜上所述，本件被告所為處分（復查決定）殊有違誤，訴願決定未察而予以維持
    ，自有可議，原告聲明求為撤銷原處分（復查決定）及訴願決定，即無不合，應
    予准許，著由被告另為適法之處分。至兩造其餘實體上之主張即無庸審酌，附此
    敘明。
二、據上論結，本件原告之訴為有理由，爰依行政訴訟法第九十八條第三項前段，判
    決如主文。
中      華      民      國    九十二    年      四      月     十六     日
                            臺 北 高 等 行 政 法 院  第 四 庭
                                           審 判 長  法    官  鄭忠仁
                                                     法    官  楊莉莉
                                                     法    官  林育如
右為正本係照原本作成。
如不服本判決，應於送達後二十日內，向本院提出上訴狀並表明上訴理由，如於本判
決宣示後送達前提起上訴者，應於判決送達後二十日內補提上訴理由書（須按他造人
數附繕本）。
中      華      民      國    九十二    年      四      月     十七     日
                                                     書 記 官  林如冰


司法院資訊處製作；財團法人民間司法改革基金會備份。
